臺灣板橋地方法院民事裁定　　　　　100年度消債更字第142號
聲請人　陳諄慧
上列當事人依消費者債務清理條例聲請更生事件，本院裁定如下
：
    主  文
聲請駁回。
聲請費用由聲請人負擔。
    理  由
一、按債務人不能清償債務或有不能清償之虞者，得依本條例所
    定更生或清算程序，清理其債務，消費者債務清理條例第3
    條定有明文。又本條例為兼顧債權人、債務人雙方之利益，
    使陷於經濟上困境之消費者得以清理債務，採重建型之更生
    及清算型之清算程序雙軌制，利用此兩種程序妥適調整債務
    人與債權人及其他利害關係人間之權利義務關係，保障債權
    人獲得公平受償，並謀求消費者經濟生活之更生機會。且債
    務人受法院裁定開始更生或清算程序者，其生活、資格、權
    利等均將受限制，該等程序係債務清理之最後手段，於債務
    人無法與債權人協商時，始適用更生或清算程序清理其債務
    。次按債務人與金融機構協商成立者，不得聲請更生或清算
    ，但因不可歸責於己之事由，致履行顯有重大困難者，不在
    此限。據此，債務人與金融機構協商成立者，除非因不可歸
    責於己之事由，致履行顯有重大困難，否則不得聲請更生或
    清算，同條例第151條第5項規定意旨甚明。是債務清償方案
    成立後，固由債務人按其條件履行，惟須於其後發生情事變
    更，在清償期間收入或收益不如預期，致該方案履行困難甚
    或履行不能，且其事由因不可歸責於己，始能聲請更生或清
    算。此項規定旨在避免債務人任意毀諾已成立之協商，濫用
    更生或清算之裁判上債務清理程序，蓋以債務清償方案係經
    當事人行使程序選擇權所為之債務清理契約，債務人應受該
    成立之協議所拘束。債務人既已與金融機構協商成立，如認
    該協商方案履行有其他不適當情形，自仍應再循協商途徑謀
    求解決。又聲請更生或清算不合程式或不備其他要件者，法
    院應以裁定駁回之，但其情形可以補正者，法院應定期間先
    命補正，復為同條例第8條所明定。
二、本件聲請意旨略以：聲請人目前債務總金額為新台幣（下同
    ）0000000元，消費者債務清理條例施行前，曾與最大債權
    銀行聯邦金融機構成立協商，然繳款數期後再也籌不到錢只
    好毀諾，其後聲請人再向各債權銀行成立個別協商一致性方
    案，每月負擔償還各債權銀行約13000元，詎另一筆債權人
    為合作金庫銀行之保證債務，對聲請人之薪資為強制執行扣
    薪10780元，而聲請人每月薪資僅26600元，扣除上開繳款及
    扣薪後僅餘2820元而已，已達不能清償債務或有不能清償之
    虞之程度。又聲請人之無擔保或無優先權之債務總額未逾12
    00萬元，復未經法院裁定開始清算程序或宣告破產，爰請法
    院裁定開始更生程序等語。
三、經查：
(一)聲請人向本院陳稱，於消費者債務清理條例施行前，曾與銀
    行公會達成債務協商，然因收入不穩定而毀諾，之後再於民
    國98年1月間與各債權銀行成立個別協商一致性方案，每月
    還款約13000元等情，聲請人雖未據提出相關文件證明，然
    另提出財團法人金融聯合徵信中心查詢當事人綜合信用報告
    回覆書為憑。本院則依職權向聯邦商業銀行函查，有聯邦銀
    行向本院陳報之個別協商一致性方案申請書、協議書、收入
    證明切結書、所得資料清單、財產歸屬資料清單等件均影本
    為證，並陳報略以聲請人目前正常繳款中云云（見本院卷第
    47頁），堪信為真實。又經本院另向合作金庫銀行函詢，合
    作金庫銀行且回覆略以目前債務人正常繳款云云，提出該行
    法院執行案款專戶存摺內頁影本1紙為證，是本件自應審究
    聲請人既與金融機構成立個別協商，而因另有保證債務而受
    合作金庫銀行強制執行扣薪等情，有無「不可歸責於己致履
    行顯有重大困難之事由」之情事，方為適法。
(二)查聲請人聲請更生狀載目前任職於豐銀行，每月收入約26
    600元，名下無任何財產等情，提出職員證、HSBC薪資單、
    財政部臺灣省北區國稅局97至99年度綜合所得稅各類所得資
    料清單、財產歸屬資料清單、勞工保險被保險人投保資料表
    等件為證。然據聲請人所提出之98、99年度各類所資料清單
    ，其中98年度所得計386950元，99年度所得計597557元，則
    聲請人每月可得支用之金額約為41021元【計算式：（38695
    0+ 597557）÷24個月= 41021元，元以下四捨五入】，此與
    本院向豐銀行函查所得之聲請人近5年內各項薪資及非薪
    資收入明細（見本院卷第44、45頁）大致相符，堪可信為真
    實。於此，顯與聲請人所主張每月收入僅26600元差異甚鉅
    ，其是否據實陳報所得，已有可議。而上情嗣經本院於100
    年10月3日發函向聲請人詢問，為何其陳報之所得與豐銀
    行向本院陳報檢附之所得資料不相符合之理由，聲請人於10
    0年10月13日向本院陳報略以每月僅有固定薪資收入26600元
    ，但公司每月另會給付5000元之伙食津貼，與視業績情況，
    不定時發予績效獎金，以為鼓勵，然扣除生活開支、協商還
    款及強制扣薪後也幾無剩餘，又年度所得收入係已加計年底
    年終獎金所致，但也要等到12個月過後之年底才領得到，難
    道銀行肯等12個月後才拿到協商款，聲請人只要一期未繳協
    商款，就會被視為違約，就算年底有錢也已來不及云云（見
    本院卷第118頁反面、第119頁）。然查，聲請人於100年7月
    1日向本院聲請更生之時，陳稱每月收入約26500元，但每月
    必要之生活費及扶養開支則要25780元（見本院卷第4頁），
    經本院向聲請人以如上述所示之事項函詢時，則復更易陳稱
    公司每月另給付5000元伙食津貼，及年度所得收入包含年底
    年終獎金等情，則聲請人未向本院合法申報所得之其他收入
    來源，自難認其陳稱其每月收入僅有26600元，參以其上開
    全年總收入之情，或有該聲請人所稱因業績或年終獎金而不
    一，然仍得為聲請人每月收入支出之量入為出或樽節控管加
    以調節，為此聲請人單以其每月收入僅為該約26500元為本
    件聲請之主張，自有不足未全之處，難為有利之斟酌。
(三)次查，依聲請人提出之更生聲請狀載，每月必要之生活及扶
    養開支為25780元，經本院分別於100年8月1日以裁定命補正
    「聲請人陳稱每月必要生活及扶養開支要25780元，請提出
    每月必要支出明細表」、「提出前2年實陳支出應受扶養人
    之金額及其證明文件」等事項，經合法送達有本院送達證書
    在卷可稽，雖聲請人就此陳報略以，聲請人依法應扶養之人
    除父親陳峻湘及母親詹秀滿外，未有未成年子女需扶養，而
    該法定扶養義務者為聲請人、弟弟陳功益及妹妹陳蒨瑩等共
    3人，又聲請人本應負擔父母扶養費用各3000元，然陷經濟
    困境，每月已無力負擔，故經弟妹同意後，現由該2人分擔
    父母扶養費，提出家族系統表為證。而按扶養之程度，應按
    受扶養權利者之需要，與負扶養義務者之經濟能力及身分定
    之；負扶養義務者有數人時，應依左列順序定其履行義務之
    人：一、直系血親卑親屬；負扶養義務者有數人而其親等同
    一時，應各依其經濟能力，分擔義務，民法第1119條、第11
    15條第1項第1款、第3項分別定有明文。是扶養費本應由法
    定扶養義務人共同分擔，且應命聲請人提出相關資料以實其
    說。為此，本院復於100年10月3日函請聲請人補正其父母親
    之所得資料清單、財產歸屬資料清單及戶籍謄本等件，以查
    明是否有受扶養之必要，亦經合法送達有送達證書在卷可稽
    ，然聲請人仍陳報略以扶養責任於聲請人經濟狀況好轉前，
    由弟妹負扶養義務云云，尚且不論本件聲請人之父母是否確
    實僅由聲請人之弟妹負擔及其確切之證據為何，聲請人就此
    亦未補正提出等情，是本院就此仍無法審酌聲請人每月所應
    負擔之扶養金額為何，是此部分聲請人所陳，無從為據。
(四)再查，本院審認聲請人提出聲請時，聲請狀所附之每月收支
    明細等亦未見齊全，故於如前開所示之日期2次分別命聲請
    人補正每月必要支出明細，聲請人於100年10月13日補正每
    月必要支出明細表到院（見本院卷第133頁反面），其中記
    載法院執行扣薪10780元、個別協商一致性金額共12899元【
    計算式：4346+641+1597+390+685+1490+2030+1720＝12899
    元】、交通費1000元、生活雜支2500元、公司扣款2722元（
    福利金、勞健保），則不含公司扣款之福利金及勞健保之個
    人消費性支出，僅向本院陳報為3500元（即交通費與生活雜
    支）等情。惟按，參酌消費者債務清理條例之立法本旨，所
    謂更生及清算制度，既係為使不幸陷入經濟困境之債務人得
    以清理債務、重建生活，並在清理過程中保有符合人性尊嚴
    之最低生活需求，是債務人在其生活受相當程度之限制情況
    下，得於維持基本生活之能力範圍內盡力清償債務，是本院
    爰參酌新北市政府公告之100年度7月份起新北市每人每月最
    低生活費用11832元，該最低生活費用已包括食、衣、住、
    行等費用在內，以此計算聲請人每月必要生活費用尚屬合理
    。基此，倘以前開聲請人每月可得支用之平均薪資41021元
    核算，扣除成立個別協商每月償還各金融機構12899元、聲
    請人自己每月必要生活費用11832元，合作金庫銀行保證債
    務之每月扣薪10780元，尚餘5510元（計算式：00000-00000
    -00000-00000=5510）可由聲請人自由運用，復衡以本件聲
    請人現年33歲（67年出生，見本院卷第15頁勞工保險被保險
    人投保資料表），距勞動基準法第54條強制退休年齡65歲尚
    有32年工作期間之勞動能力，即非無清償債務之可能，從而
    尚難肯認聲請人有何不能清償債務之情事、或有何不能清償
    之虞之情形，其聲請即與消費者債務清理條例第3條所規定
    之要件不符。綜上所述，本件聲請人聲請更生未經證明其有
    不可歸責於己之事由致履行顯有重大困難，此外，聲請人復
    未再提出其日常生活必要費用有逾前揭所認其不足支用之事
    證，而得致其有不能清償債務或有不能清償之虞之情，核其
    情形又屬無法補正，揆諸首開說明，本件聲請尚難准許，自
    應予駁回。
四、爰依消費者債務清理條例第151條、第3條、第8條，裁定如
    主文。
中    華    民    國   100    年    10    月    24    日
                  民事第二庭    法  官  楊志勇
以上正本係照原本作成。
如對本裁定抗告須於裁定送達後10日內向本院提出抗告狀，並應
繳納抗告費新台幣1,000元。
中    華    民    國   100    年    10    月    24    日
                                書記官  連思斐